【裁判字號】    98,判,405
【裁判日期】    980423
【裁判案由】    虛報進口貨物產地
【裁判全文】
最  高  行  政  法  院  判  決
                                       98年度判字第405號
上  訴  人  商春林貿易有限公司
代  表  人  甲○○
被 上訴 人  財政部基隆關稅局
代  表  人  呂財益
上列當事人間虛報進口貨物產地事件，上訴人對於中華民國96年
2月8日臺北高等行政法院95年度訴字第2457號判決，提起上訴，
本院判決如下：
    主  文
上訴駁回。
上訴審訴訟費用由上訴人負擔。
    理  由
一、上訴人於民國94年4月8日委由訴外人正元報關有限公司向被
    上訴人報運進口泰國生產乾黑木耳絲1批（下稱系爭貨物）
    （報單號碼：第AW/94/1601/5027號），經被上訴人查核結
    果，實際來貨產地為中國大陸，核非屬經濟部公告准許輸入
    之大陸物品，被上訴人認上訴人涉及虛報產地、逃避管制之
    違章成立，審酌貨物已押款放行等情，依海關緝私條例第37
    條第3項規定轉據同條例第36條第1項規定，處以貨價2倍之
    罰鍰計新臺幣（下同）708,052元，並依同條例第44條、關
    稅法第3條及加值型及非加值型營業稅法第20條第1項及貿易
    法第21條第1項規定，核定進口稅費計129,364元（含進口稅
    106,207元、營業稅23,011元、推廣貿易服務費146元），予
    以追徵逃漏稅費。上訴人不服，提起復查，經被上訴人以94
    年11月30日基普復二五字第0941027187號復查決定（下稱原
    處分）駁回，上訴人不服，提起訴願，經財政部95年6月9日
    台財訴字第09500047390號（案號：第00000000號）訴願決
    定駁回，上訴人猶表不服，遂提起本件行政訴訟。
二、上訴人起訴主張：系爭貨物有泰國出口商CHIAO HONG公司所
    出具之發票及裝箱單暨泰國商業部所出具之產地證明，可資
    證明系爭貨物確實係原產自泰國，由泰國曼谷報關出口起岸
    ，直接運送至基隆港報關，中間並無停靠任何其他港口。財
    政部高雄關稅局僅以他批自大陸轉口至高雄再運載至泰國之
    黑木耳，逕自認定系爭貨物與他批貨物係屬相同，未作任何
    查證，係臆測推敲，毫無事實根據。系爭貨物係由財政部高
    雄關稅局通報舉發，並無原處分所稱得依「進口貨物原產地
    認定標準參考事項」（下稱原產地認定參考事項）第8點規
    定逕予認定產地之餘地。被上訴人囑託我國駐泰國代表處經
    濟組調查，依該經濟組函復內容「製造商表示案揭貨品確係
    於該公司泰國栽種並收獲後出售」、「黑木耳確於清邁附近
    農村栽培、烘製後輸銷臺灣」，足可確認系爭貨物確實產製
    泰國無疑，被上訴人不自行認定而違法將系爭貨物送財政部
    關稅總局原產地認定委員會（下稱原產地認定委員會）審議
    ，認定系爭貨物為中國大陸產製，不符原產地認定參考事項
    規定。且原產地認定委員會之鑑定人資格、會議之組成及鑑
    定所依據之標準是否均符合客觀、公正而無瑕疵，實均有疑
    問，且其鑑定報告僅為證據資料之一種，如有疑義，法院自
    得拒絕採認或再付鑑定，與「判斷餘地」賦予行政機關自行
    決定之空間並不相同。縱認本件泰國出口公司向大陸購買木
    耳絲，亦與上訴人不相干，上訴人顯然欠缺故意或過失，被
    上訴人自不得核處上訴人罰鍰等語，求為判決撤銷訴願決定
    及原處分。
三、被上訴人則以：系爭貨物產地未能確認，經函請我國駐泰國
    代表處經濟組查證，該經濟組函復內容皆引述泰國出口商與
    生產製造廠商之往來文件，而未能查證其真偽。本件系爭貨
    物係自中國大陸出口後轉運至泰國，再由泰國運至台灣。被
    上訴人檢附相關資料文件報請原產地認定委員會會商審議，
    經該委員會參據本件發票及產地證明書所載出口人、被上訴
    人函請駐泰經濟組之查證及高雄關稅局查核之轉運貨櫃提單
    上泰方收貨人地址均相同等結果綜合研判，認定本件原產地
    為中國大陸。上訴人所提供之產地證明書等文件所證明之內
    容既與鑑定結果之事實不符，當以現實鑑定之證據力為強。
    本件被上訴人依通報事證及上訴人提供資料判定其產地為中
    國大陸，為保障上訴人權益，復依原產地認定標準第4點規
    定報請關稅總局認定，上訴人指摘被上訴人不自為產地認定
    而送交原產地認定委員會審議，實係誤解法令所致。上訴人
    所涉及之海關緝私條例既屬上述禁止規定之類，即有過失（
    參照司法院釋字第275號解釋），況系爭貨物屬於公告管制
    進口之物品，上訴人與第三人從事買賣行為時應就此情形有
    特別認識，不能推卸其應負之注意義務等詞置辯，求為判決
    駁回上訴人之訴。
四、原審斟酌全辯論意旨及調查證據之結果，以：（一）按法律
    內容無法鉅細靡遺，一律加以規定，其屬細節性、技術性之
    事項，法律自得授權主管機關以命令定之，俾利法律之實施
    。而行政機關基於此種授權，在符合立法意旨且未逾越母法
    規定之限度內所發布之施行細則或命令，自為憲法之所許，
    此參照司法院釋字第480號解釋理由書意旨亦明。本件上訴
    人於94年4月8日委由正元報關有限公司向被上訴人報運進口
    泰國生產黑木耳絲1批，經被上訴人查核結果，實際來貨產
    地為中國大陸，核非屬經濟部公告准許輸入之大陸物品，被
    上訴人認上訴人涉及虛報產地、逃避管制等情，有進口報單
    、緝私報告表等影本附於原處分卷可稽。上訴人對系爭貨物
    係申報產地為泰國一節並不爭執，惟以系爭進口貨物產地確
    係泰國，上訴人已提出發票、合約書及產地證明書等文件，
    被上訴人不應率斷本件有虛報進口貨物產地之情事，所為處
    分自有違誤等語資為主張。（二）經查裝運本件進口貨物之
    CHUANG XIN船舶之兩個貨櫃（WHLU0000000、WHLU0000000）
    確係在94年3月14日自中國大陸廈門裝櫃起運轉運高雄，經
    財政部高雄關稅局查核並註記其內容後，於94年3月25日運
    至泰國LAEM CHABANG港後，以換櫃之方式，卸下上開二只貨
    櫃所裝載之1,400CTN乾黑木耳及乾黑木耳絲，再由陽明海運
    公司裝入另二只貨櫃（YMLU0000000、FSCU0000000），其中
    FSCU0000000貨櫃（共624CTN 9,096KG）由YM UNION輪於94
    年4月8日載運至基隆港，另YMLU0000000貨櫃（共776CTN 10
    ,864KG）則由KUO LIH輪於94年4月7日駛抵基隆港，有艙單
    、轉運准單、大提單及輪船期表暨貨櫃動態表等影本在卷足
    憑。第以財政部高雄關稅局於94年3月14日開櫃查核自大陸
    轉口至泰國之重櫃WHLU0000000、WHLU0000000（B/L NO.000
    0000000）之黑木耳絲貨物，兩只重櫃數量合計1,400CTN、
    毛重19, 960KG，而本件來貨艙單（櫃號YMLU0000000）原申
    報數量776CTN、毛重10,864KG，與另一件進口報單（報單號
    碼：第AW/94/1452/0034號、櫃號FSCU0000000）數量624CTN
    、毛重9,096KG，合計數量為1,400CTN、毛重19,960KG，渠
    等總毛重及總件數完全一致，且經財政部高雄關稅局檢視本
    件裝載來貨之貨櫃發現系爭進口貨物內包裝為一大PE袋，每
    箱重15公斤，內分裝於20小包，每小包共0.6公斤，每包上
    印有「君」字標示及裝箱紙箱為雙排釘等情，有財政部高雄
    關稅局關員發現實到貨物與艙單申報不符案件通報單影本在
    卷可佐，因認本件之進口重櫃確係自中國大陸廈門裝櫃起運
    經由轉口至泰國LAEM CHABANG港A2 TERMINAL CY貨櫃場進行
    換櫃動作之轉口重櫃貨物，自非無據。原審於96年1月25日
    行言詞辯論庭時，經當庭勘驗扣樣實物，系爭來貨包裝上之
    標示確印有中文「君」、「黑木耳絲」、「品名：木耳絲、
    重量．．．．有效期限：二年」等字樣無訛，是被上訴人基
    於主管機關之立場，考量上開情形，且參以貨櫃櫃號WHLU00
    00000、WHLU0000000之大提單所載泰方收貨人R.O.NTERNATI
    ONAL CO.,LTD.之地址3/3MOO 12T.KONG SONG A.KONG LONG
    PATUMTANEE 12120 THAILAND，與上訴人報關時所檢附之發
    票文件等發貨人之地址係同一，遂將本件送請原產地認定委
    員會審查，徵之司法院大法官會議釋字第480號解釋理由書
    意旨，並未有逾越或濫用裁量權之情形，難謂於法律有何牴
    觸。（三）財政部關稅總局所頒布之參考事項固係供參考之
    用，惟個案仍得依實況審查認定，此乃屬被上訴人之執掌範
    疇，要難以上訴人業依進口貨物原產地認定標準參考事項第
    5點第1款規定提出銷售契約、發票、產地證明書等文件，即
    謂被上訴人不得依職權再予調查或逕認被上訴人將本件送請
    原產地認定委員會審查有與該參考事項之內容不合之情況。
    又財政部關稅總局進口貨品原產地認定委員會係依據臺灣地
    區與大陸地區人民關係條例施行細則第33條及進口貨品原產
    地認定標準第5條規定，會同有關機關代表、社會公正人士
    及專家學者，就所送認定貨樣之專家諮詢意見、相關進口文
    件及上訴人所提供相關資料等，經會商綜合研判而成，其所
    為之認定結果自具公正性及權威性，況本件經送原產地認定
    委員會審查，諮詢2位專家結果，1位專家表示中國大陸為全
    球黑木耳生產最多之國家，且出口供應至日、韓、東南亞及
    歐、義等國家，商品包括黑木耳及木耳絲等，本案黑木耳絲
    泰國雖可生產，但其原產地尚不排除在中國大陸等語，另1
    位專家則稱此種木耳（乾黑木耳絲）在大陸及東南亞等國家
    均有栽培，而以大陸生產及出口最多，泰國固有生產，但亦
    有進口，僅由樣品之外觀難以確定其產地，似可依據相關資
    料綜合析斷等語，是該會除綜合前述多方考量因素及2位專
    家諮詢意見外，尚參考本件發票、產地證明書所載出口人地
    址與財政部高雄關稅局查核之轉運貨櫃提單（B/L）上泰方
    收貨人地址均相同等情綜合研判，所為系爭進口貨物之原產
    地為中國大陸，且非屬經濟部公告准許間接進口之大陸物品
    之認定並非泛稱無據，則被上訴人援引原產地認定委員會94
    年第14次會議審議結論即認定系爭進口貨物之原產地為中國
    大陸而予以處罰上訴人及追徵所漏進口稅費，即非無憑。（
    四）行政罰有其作為實現行政目標之工具性格，具引導、塑
    造之功能，與純然建立在社會倫理非難基礎之刑法不盡相同
    ，自不能完全適用刑罰概念。又刑法之規制對象以自然人為
    原則，而行政罰所規制對象大抵係如公司法人之組織實體，
    各該組織體係運用自然人而活動，其使用之自然人因疏忽所
    致後果，該組織體亦應承擔責任；且就行政罰處罰之行為類
    型，亦以個人法律行為效果延長之代理人或使用人之型態居
    多，或有謂民法上履行輔助人（民法第224條）規定，在行
    政罰上即有類推適用之必要。以本件案件而言，依國際貿易
    慣例，進口商所進口之貨物全係由國外之出口商提供，苟嚴
    格以刑法上以進口商行為為基礎之過失責任理論適用之，則
    根本無成立過失違章之可能性，結果非但使行政管制之目的
    落空，亦無法達成法規範之規制功能，難謂法律之正確解釋
    及適用。是本件在行政罰有關過失違章，其客觀注意義務具
    體內容之認定，外國出口商應係海關緝私條例第37條第1項
    各款行為之延長，在行政罰上之注意義務，自應有民法上與
    履行輔助人之故意過失負同一責任之適用，即將與上訴人締
    結買賣契約、依約定為出賣人之過失，亦視為上訴人本人之
    過失。故本件縱係國外發貨人泰國CHIAO HONG公司之作業疏
    失或個自行為，上訴人亦應就其履行輔助人之過失負責，尚
    不得推諉或以不知情之受害者自居而冀邀免責，所稱縱CHIA
    O HONG公司向大陸購買木耳絲，其商業行為亦與伊不相干，
    況伊並無能力判別黑木耳絲產地云云，亦無解於其違章之成
    立。退步而言，縱認民法第224條規定，係以債務人對履行
    輔助人有監督或指揮之可能為前提，因進口商對出口商無指
    揮監督之可能，是以尚難將出口商視為進口商之履行輔助人
    ，行政罰亦難遽以出口商之故意或過失作為歸責之條件，仍
    應以進口商本身是否已盡注意義務為斷。第以為確保進口稅
    捐核課暨貨物查驗之正確性，貨物進口人就所運貨物本即負
    有誠實申報名稱、品質、產地等義務，本件上訴人既係專業
    貿易商，當對買賣標的物內容及我國貿易法令甚為熟稔，本
    應就出賣人所交付之貨品，予以特別審慎注意，主動查明，
    再誠實申報，藉以防止進口管制物品之情事發生，惟其仍疏
    於注意，於進口本件貨物之初未予查明貨物產地，嗣於系爭
    貨物報關前亦未向出口商查證確認來貨產地及製造商等，卻
    仍謊報產地為泰國，除違反誠實申報之義務外，其具有逃避
    管制之故意，甚為顯然。從而被上訴人據以課處罰鍰及追徵
    所漏進口稅費，並無違誤，原處分及訴願決定遞予維持，亦
    無不合，上訴人徒執前詞，訴請撤銷，為無理由，因將原決
    定及原處分均予維持，駁回上訴人之訴。
五、本院按：（一）關稅法第28條規定，海關對進口貨物原產地
    之認定，應依原產地認定標準辦理，必要時，得請納稅義務
    人提供產地證明文件。依關稅法授權訂定之行為時進口貨物
    原產地認定標準第4條規定：「進口貨物原產地由進口地關
    稅局認定，認定有疑義時，由進口地關稅局報請財政部關稅
    總局會同有關機關及學者專家會商。」進口貨物原產地之認
    定為財政部關稅總局之法定職權，財政部關稅總局為執行該
    項職權成立原產地認定委員會，會同有關機關及學者專家諮
    詢，以合議制方式，基於其專業之認知及能力對進口貨品原
    產地予以認定。本件原產地認定委員會參據貨樣、財政部高
    雄關稅局貨物與艙單申報不符案件通報單、被上訴人所屬五
    堵分局查證結果及發票上、產地證明書上所載出口人地址與
    財政部高雄關稅局查核之轉運貨櫃提單（B/L）上泰國收貨
    人地址均相同等相關資料，綜合研判而為認定原產地為中國
    大陸，有財政部關稅總局94年7月25日台總局認字第0941014
    147號函附原處分卷及原產地認定委員會94年7月22日第14次
    會議審議表附原審卷證物袋可稽，其判斷所使用之方法並無
    不正確，認定結果亦無違反經驗法則或論理法則，於法尚無
    不合。上訴人以上開原產地認定委員會並無具體事證可憑云
    云，自非可採。又證據之取捨與當事人所希冀者不同，致其
    事實之認定亦異於該當事人之主張者，不得謂為原判決有違
    背法令之情形。原判決已就其調查證據結果及得心證之理由
    ，敘明被上訴人以系爭貨物經原產地認定委員會認定產地為
    中國大陸，且非屬經經濟部公告准許輸入之大陸物品，認上
    訴人涉有虛報進口貨物產地，逃避管制之情事，據以處系爭
    貨物貨價2倍之罰鍰並追徵所漏進口稅費，於法並無不合；
    並就上訴人提出之經我國駐泰國代表處經濟組函查確為泰國
    商業部簽發產地證明書之內容如何與事實不符，何以不足採
    取，予以指駁甚明，並無違反證據法則、舉證原則，亦無判
    決不備理由或適用法規不當之情事。（二）又按「人民違反
    法律上之義務而應受行政罰之行為，法律無特別規定時，雖
    不以出於故意為必要，仍須以過失為其責任條件。」業經司
    法院釋字第275號解釋在案；而司法院釋字第521號解釋更重
    申司法院釋字第275號解釋之意旨，表示「．．．至於依海
    關緝私條例第36條、第37條規定之處罰，仍應以行為人之故
    意或過失為其責任條件，．．．。」故依目前司法實務通行
    之法律見解，認海關緝私條例第36條及第37條規定之違章，
    仍以行為人有故意或過失為其主觀責任條件，而非僅限於故
    意。本件上訴人既係專業貿易商，當對買賣標的物及我國貿
    易法令知之甚詳，應特別審慎注意，藉以防止進口管制之農
    產品情事發生，而盡其誠實申報作為之義務，其仍疏於注意
    ，未予查證所購貨物之原產地，致進口管制之農產品，且違
    反誠實申報作為義務，縱非故意，亦屬有過失。原判決以本
    件上訴人疏於注意，未查明系爭貨物原產地而申報為泰國，
    除違反誠實申報作為義務外，具有逃避管制之故意，應予裁
    罰，為上訴人有本件違章之主觀歸責事由之認定，論斷雖未
    臻完盡，然其認定上訴人有主觀可歸責事由之結論，則無不
    合，故原判決仍應予維持。上訴意旨以海關緝私條例第36條
    、第37條關於虛報貨物進口產地之處罰，以行為人故意為限
    ，而其並無故意云云，指摘原判決違誤，並無可採。至原判
    決關於外國出口商屬履行輔助人部分之論斷，因與原判決關
    於上訴人違反誠實申報作為義務，有逃避管制行為之論述無
    影響，是上訴意旨針對原判決此部分論斷之指摘，本院亦無
    再予審究之必要。（三）綜上所述，原判決將訴願決定及原
    處分均予維持，而駁回上訴人在原審之訴，核無違誤。上訴
    論旨，指摘原判決違法，求予廢棄，為無理由，應予駁回。
六、據上論結，本件上訴為無理由。依行政訴訟法第255條第1項
    、第98條第1項前段，判決如主文。
中    華    民    國    98    年    4     月    23    日
                    最高行政法院第一庭
                        審判長法官  鄭  淑  貞
                              法官  劉  介  中
                              法官  曹  瑞  卿
                              法官  帥  嘉  寶
                              法官  胡  方  新
以  上  正  本  證  明  與  原  本  無  異
中    華    民    國    98    年    4     月    24    日
                              書記官  郭  育  玎


司法院資訊處製作；財團法人民間司法改革基金會備份。
